【裁判字號】    97,家簡,5
【裁判日期】    970514
【裁判案由】    給付代墊扶養費
【裁判全文】
臺灣臺南地方法院民事判決               97年度家簡字第5號
原      告  乙○○
訴訟代理人  林金宗律師
被      告  甲○○
            戊○○
            丙○○
            丁○○
上二人共同
訴訟代理人  曾柏暠律師
上列當事人間請求給付代墊扶養費事件，經本院於民國九十七年
四月三十日言詞辯論終結，判決如下：
    主    文
被告甲○○應給付原告新臺幣拾壹萬捌仟捌佰伍拾元及自民國九
十七年四月八日起至清償日止，按週年利率百分之五計算之利息
。
被告丁○○應給付原告新臺幣拾壹萬捌仟捌佰伍拾元及自民國九
十六年十一月十六日起至清償日止，按週年利率利百分之五計算
之利息。
被告丙○○應給付原告新臺幣玖萬玖仟零肆拾貳元，及自民國九
十六年十一月十六日起至清償日止，按週年利率百分之五計算之
利息。
被告戊○○應給付原告新臺幣陸萬壹仟零柒拾玖元，及自民國九
十六年十一月十六日起至清償日止，按週年利率百分之五計算之
利息。
原告其餘之訴駁回。
訴訟費用新臺幣伍仟壹佰捌拾元，由被告甲○○、丁○○各負擔
新臺幣壹仟貳佰玖拾伍元；由被告丙○○負擔新臺幣壹仟零捌拾
捌元；由被告戊○○負擔新臺幣陸佰柒拾元；其餘由原告負擔
。
本判決第一項、第二項、第三項、第四項得假執行。
    事實及理由
甲、程序方面：
一、按訴狀送達後，原告不得將原訴變更或追加他訴，但擴張或
    減縮應受判決事項之聲明者，不在此限，民事訴訟法第二百
    五十五條第一項第三款定有明文。查本件原告起訴時原請求
    被告甲○○、戊○○、丙○○、丁○○應分別給付原告新臺
    幣（下同）十一萬八千七百十元及自起訴狀繕本送達之翌日
    起至清償日止按年息百分之五計算之利息，於起訴狀繕本送
    達被告後，變更為請求被告甲○○、戊○○、丙○○、丁○○應分別給付原告十一萬八千八百五十元及自起訴狀繕本送
    達之翌日起至清償日止按年息百分之五計算之利息，核屬擴
    張應受判決事項之聲明，揆諸前開規定，應予准許，合先敘
    明。
二、被告甲○○未於言詞辯論期日到場，核無民事訴訟法第三百
    八十六條所列各款情形，爰依原告之聲請，由其一造辯論而
    為判決。
乙、實體方面：
一、原告主張：
  （一）訴外人林蘇錦蓮係兩造之母親。林蘇錦蓮於民國九十三
        年間因腦中風、糖尿病併神經、網膜及腎病變致不能處
        理自己之事務，並於九十四年四月二十五日經鈞院裁定
        宣告為禁治產人。
  （二）林蘇錦蓮之扶養費及照顧費用實際均由原告支出，自九
        十三年至九十五年九月間已支出之醫療照顧費用即有五
        十九萬四千二百五十四元。原告與被告等人均為林蘇錦
        蓮之子女，均有扶養義務，原告代墊林蘇錦蓮之扶養費
        ，被告四人亦應平均分擔，即被告等人應各分擔五分之
        一，即十一萬八千八百五十元，原告自得依不當得利之
        規定請求被告返還。
  （三）對於被告答辯之陳述：
        一被告丙○○、丁○○辯稱林蘇錦蓮已受禁治產宣告，
          且尚有二筆不動產，故不需原告支付扶養費用云云，
          惟兩造均為林蘇錦蓮之子女，對母親林蘇錦蓮應負生
          活保持之扶養義務，並不因林蘇錦蓮是否受禁治產宣
          告或尚有不動產而不同。
        二林蘇錦蓮名下台南市○區○○段一九七八之一四地號
          土地是道路用地且面積很小，處分不易。又其名下台
          南市○○○段六五二之九二地號土地及坐落其上同段
          一二五○建號房屋係家族祖厝，且兩造父母均還健在
          ，理應予以保留，不應處分。
        三被告戊○○、丁○○前為林蘇錦蓮所支付之費用，並
          不是以其自己的金錢支付，而是以兩造父親變賣祖產
          所得之價款支付，不得主張抵銷。
        四被告丁○○、戊○○雖稱可提供林蘇錦蓮前信託登記
          在被告丁○○及被告戊○○之配偶吳銘正名下之台南
          市○區○○○段六五二之二一八、六五八之二二一地
          號土地，及坐落其上同段五一三二建號，門牌號碼：
          台南市○○街○段一八三巷五號房屋等三筆不動產，
          予以處分以負擔林蘇錦蓮之扶養費，惟上開不動產既
          係登記在丁○○及吳銘正名下，倘丁○○及吳銘正不
          願提供時，則將無法順利處分上開不動產。
        五林蘇錦蓮自九十四年四月二十九日開始領取老人年金
          ，每月三千元，自九十五年七月十四日開始領取殘障
          津貼，每月四千元，惟林蘇錦蓮每月所花費之醫療費
          用相當龐大，上開金錢根本不足支應林蘇錦蓮每月所
          需之花費，且原告否認有挪用林蘇錦蓮上開年金及補
          助金。
  （四）並聲明：被告應分別給付原告十一萬八千八百五十元，
        及自起訴狀繕本送達之翌日起至清償日止，按年息百分
        之五計算之利息。
二、被告甲○○未於言詞辯論期日到場，亦未提出書狀作何聲明
    或陳述。
三、被告丙○○、丁○○則抗辯稱：
  （一）林蘇錦蓮經鈞院以九十四年度禁字第五二號裁定宣告為
        禁治產人，而其配偶即兩造之父親己○○為林蘇錦蓮之
        監護人，應由己○○負責護養及治療禁治產人林蘇錦蓮
        之身體，並非應由原告負責，故縱有由原告為林蘇錦蓮
        支付醫療照顧費用，亦係為林蘇錦蓮之監護人己○○所
        代墊，而非為被告等人所代墊。從而，原告請求被告等
        人給付代墊扶養費，應非有據。
  （二）查禁治產人林蘇錦蓮尚有坐落台南市○區○○○段六五
        二之九二地號土地，面積四十平方公尺，九十七年一月
        公告現值為每平方公尺二萬四千五百元，以及台南市○
        區○○○段一二五○建號房屋，門牌號碼：樹林街一段
        一八三巷六弄三九號，總面積八十三點三八平方公尺；
        按監護人為受監護人之利益，應按受監護人之財產狀況
        護養療治其身體，民法第一千一百十二條第一項定有明
        文，是依林蘇錦蓮之財產狀況，尚無需原告支付醫療照
        顧費。苟監護人無法支付，而原告支付，亦係原告為監
        護人己○○代墊，並非為被告所代墊，至為明顯。
  （三）又姑不論禁治產人林蘇錦蓮是否需受扶養，縱認其已無
        財產，其監護人無法以財產作為養護療治其身體之用，
        而需由扶養義務人負責扶養，然依上開規定，應負扶養
        義務之人，除林蘇錦蓮之子女五人外，尚有配偶己○○
        共六人，茲原告請求被告四人分擔，亦有未合。
  （四）再負扶養義務者有數人，而其親等同一時，應各按其經
        濟能力，分擔義務，民法第一千一百十五條第三項亦定
        有明文，茲因被告丙○○已嫁作人婦，須照顧一家生計
        ，已無能力負擔額外支出，而被告丁○○雖未結婚，但
        因工作收入微薄，亦無法負擔母親之醫療照顧費用。而
        原告經濟能力較好，故依法應由其分擔大部分之扶養義
        務。
  （五）被告丁○○並辯稱：
        一兩造父親變賣土地所得二千萬元許，的確存放在被告
          丁○○名下帳戶內，惟該帳戶之存摺、印鑑章均由被
          告戊○○保管。被告戊○○雖稱之後有交予被告丁○○，惟被告丁○○並未收到存摺、印鑑章，且上開存
          款被告戊○○及原告乙○○都曾領取。
        二台南市○區○○○段六五二之二一八、六五八之二二
          一地號土地，及坐落其上同段五一三二建號，門牌號
          碼：台南市○○街○段一八三巷五號房屋等三筆不動
          產，係林蘇錦蓮於八十一年六月二十日信託登記於被
          告丁○○及被告戊○○之配偶即訴外人吳銘正名下，
          應有部分各二分之一，被告丁○○願將其名下上開不
          動產之應有部分處分以負擔林蘇錦蓮之扶養費用。
        三原告曾於九十三年二月十三日向被告丁○○收取三十
          萬元，稱要給付林蘇錦蓮之醫療費用，另被告丁○○
          於九十三年三月八日亦曾為林蘇錦蓮支出大愛護理之
          家之費用二萬二千零三十五元，被告丁○○得主張與
          原告所請求給付之金額相互抵銷。
  （六）被告丙○○並辯稱：
        林蘇錦蓮每月可領老人年金及殘障補助金，原告應有挪
        用林蘇錦蓮之上開年金及補助金。
  （七）並聲明：原告之訴駁回。
四、被告戊○○則辯稱：
  （一）原告主張林蘇錦蓮之生活養護費用均是由伊支付並不實
        在，被告戊○○也有分擔林蘇錦蓮之扶養費，被告戊○○前曾分擔林蘇錦蓮之養護費用共三十萬一千零七十三
        元，與原告所請求被告戊○○給付之金額得相互抵銷。
  （二）兩造父親年輕時欠下很多糊塗帳，其於十五年前變賣土
        地後得款二千萬元，因深怕債權人上門討債，故將該筆
        款項全都存放在被告丁○○之帳戶內，該帳戶之存摺、
        印鑑章均是由兩造母親林蘇錦蓮保管，倘林蘇錦蓮需動
        用金錢，即找被告戊○○跑腿，惟林蘇錦蓮入住養護之
        家後，該存摺、印鑑章即交由被告丁○○自己保管。
  （三）己○○變賣土地的錢，剛開始是存在被告戊○○之配偶
        吳銘正的帳戶內，後來沒有多久就原封不動存在丁○○
        的帳戶內。當時林蘇錦蓮給予被告戊○○六十萬元，交
        代被告戊○○用以買賣股票，所以丁○○名下萬泰銀行
        股利部分所得即是如此而來。
  （四）台南市○區○○○段六五二之二一八、六五八之二二一
        地號土地，及坐落其上同段五一三二建號，門牌號碼：
        台南市○○街○段一八三巷五號房屋等三筆不動產，係
        林蘇錦蓮於八十一年六月二十日信託登記於被告吳美娟
        及被告戊○○之配偶即訴外人吳銘正名下，應有部分各
        二分之一，因兩造父親己○○曾以被告戊○○之配偶吳
        銘正所有之房屋為抵押而向臺灣銀行貸款，且至今尚未
        償還欠款，只要己○○承認其對被告戊○○或被告戊○○之配偶吳銘正尚有欠款未還，被告戊○○願將林蘇錦
        蓮前信託登記於吳銘正名下之上開不動產應有部分二之
        一處分以負擔林蘇錦蓮之扶養費。
  （五）並聲明：原告之訴駁回。
五、兩造不爭執之事實：
  （一）訴外人林蘇錦蓮係兩造之母親，此並有戶籍謄本八件附
        卷可稽，堪予認定。
  （二）林蘇錦蓮於九十三年間因腦中風、糖尿病併神經、網膜
        及腎病變致不能處理自己之事務，於九十四年四月二十
        五日經本院以九十四年度禁字第五二號裁定宣告為禁治
        產人，林蘇錦蓮之配偶己○○為林蘇錦蓮之法定監護人
        ，此並經本院依職權調取上開禁治產宣告卷宗核閱綦詳
        。
  （三）原告自九十三年八月七日起至九十五年八月二十四日止
        ，陸續支付林蘇錦蓮之養護費用共五十九萬四千二百五
        十四元，此並有原告所提出之費用明細表及付款單據在
        卷可按。
  （四）坐落台南市○區○○○段六五二之九二地號土地及其上
        台南市○區○○○段一二五○建號三層樓房建物（門牌
        號碼為台南市○區○○街一段一八三巷六弄三九號房屋
        ），以及台南市○區○○段一九七八之一四號土地均係
        林蘇錦蓮所有，此並有土地登記謄本二件、建物登記謄
        本一件附卷可稽。
  （五）林蘇錦蓮之配偶己○○約於十五年前變賣土地，得款二
        千餘萬元，存放在被告丁○○名下台灣土地銀行台南分
        行000000000000號、華南商業銀行東台南
        分行000000000000號、萬泰商業銀行東門
        分行000000000000號等三個帳戶內。
  （六）被告丁○○名下台灣土地銀行台南分行0000000
        00000號帳戶現有存款餘額二千一百八十元整、華
        南銀行東台南分行000000000000號帳戶現
        有存款餘額七百二十三元整、萬泰商業銀行東門分行0
        00000000000號帳戶現有存款餘額一千五百
        七十四元整，此並有臺灣土地銀行臺南分行九十七年四
        月十六日南存密字第○九七○○○○○三○號函、華南
        商業銀行東台南分行九十七年三月二十四日（九七）華
        東存字第○八八號函以及萬泰商業銀行東門分行九十七
        年三月二十日東門字第○九七○三○九○○四四號函各
        一件在卷可憑。
  （七）被告丁○○曾於九十三年三月八日支付林蘇錦蓮入住大
        愛護理之家之費用共二萬二千零三十五元。
  （八）被告戊○○前曾支付林蘇錦蓮之養護費用三十萬一千零
        七十三元。
六、得心證之理由：
  （一）按直系血親相互間互負扶養之義務；負扶養義務者有數
        人時，直系血親卑親屬為第一順位扶養義務人，同係直
        系血親卑親屬者，以親等近者為先；受扶養權利者，以
        不能維持生活而無謀生能力為限。前項無謀生能力之限
        制，於直系血親尊親屬不適用之，民法第一千一百十四
        條第一款、第一千一百十五條第一項第一款及第二項、
        第一千一百十七條分別定有明文。又扶養係基於親屬之
        身分關係所負之義務，此與禁治產人監護制度之設，乃
        基於禁治產人或因心神喪失或因精神耗弱，致不能處理
        自己事務者，經法院宣告禁治產後，為保護其身心及財
        產上之利益，而由法律規定設置監護人，以代禁治產人
        處理事務，俾保護禁治產人之利益並不相同，是關於禁
        治產人之監護，民法第一千一百十二條第一項雖規定「
        監護人為受監護人之利益，應按受監護人之財產狀況，
        護養療治其身體。」，惟此究與扶養義務有別，自不得
        以禁治產人設有監護人而免除其他扶養義務人對於禁治
        產人之扶養義務。查原告主張林蘇錦蓮係兩造之母親之
        事實，為兩造所不爭執，並有戶籍謄本八件附卷可稽，
        揆諸上開規定，倘林蘇錦蓮有不能維持生活之情形，兩
        造即對林蘇錦蓮負有扶養之義務，雖林蘇錦蓮因心神喪
        失或精神耗弱致無法處理自己事務，經本院宣告為禁治
        產人，其配偶己○○為其法定監護人，惟禁治產人之監
        護人僅是依禁治產人之財產狀況，負責護養治療禁治產
        人之身體，不能以林蘇錦蓮有監護人而免除其他扶養義
        務人對於禁治產人之扶養義務，故被告辯稱原告係為禁
        治產人之監護人代墊禁治產人之費用，而非為被告代墊
        ，不得向被告請求代墊禁治產人之扶養費云云，自無理
        由。
  （二）又本件審酌之重點在於林蘇錦蓮是否有不能維持生活之
        之情形？經查，林蘇錦蓮名下之財產情況如下：
        一林蘇錦蓮名下雖有台南市○區○○街一段一八三巷六
          弄三九號房屋一棟及台南市○區○○○段六五二之九
          二號土地一筆（面積四十平方公尺，公告現值為每平
          方公尺二萬四千五百元），應有部分均為全部，惟依
          上開房地之登記謄本之記載，上開房地均設定有抵押
          權尚未塗銷，債權人為方水秋，且兩造均稱，林蘇錦
          蓮實際上積欠方水秋之債務金額不明，惟以謄本上所
          載債權金額為七十萬元計算，系爭房地之價值扣除債
          務後，殘餘價值可能不高，況縱使林蘇錦蓮所積欠之
          債務未達七十萬元，亦恐因系爭房地設定有抵押權，
          要處分變現或貸款均有困難，故實難認林蘇錦蓮名下
          有上開房地產即得維持生活。
        二又林蘇錦蓮名下另有一筆台南市○區○○段一九七八
          之十四地號土地，惟上開土地為道路用地，且林蘇錦
          蓮之應有部分僅有八點四平方公尺，每平方公尺之公
          告現值為二萬元，價值不高，有土地登記謄本一件附
          卷可稽，故亦難以林蘇錦蓮擁有該地即認其可維持自
          己之生活。
        三再被告丁○○稱台南市○區○○街一段一八三巷五號
          房屋及台南市○區○○○段六五二之二一八、六五二
          之二二一地號土地均為林蘇錦蓮於八十一年六月間信
          託登記在被告丁○○、被告戊○○之配偶吳銘正名下
          ，關於此部分房地是林蘇錦蓮信託登記部分，兩造固
          並無爭執，惟按八十五年一月二十六日信託法公布施
          行前之信託行為，屬於「非典型契約」之一種。須於
          雙方當事人，就一方（委託人）授與他方（受託人）
          超過經濟目的之權利，而受託人僅於所許可之經濟目
          的範圍內行使權利，相互意思表示一致，其契約始為
          成立。準此，當事人之一方如主張與他方有信託關係
          存在，自應就信託契約確已成立之事實，負舉證責任
          。本件因林蘇錦蓮為禁治產人，無法就此部分表示意
          見，是否得僅以受託人所陳，即認定上開土地存在信
          託關係，為林蘇錦蓮信託登記於親屬名下之財產，自
          非無疑。況信託關係在信託契約終止、受託人未將受
          託財產移還信託人以前，不能謂該財產仍為信託人之
          所有，本件系爭不動產既仍登記在被告丁○○、訴外
          人吳銘正名下，即不能認為係林蘇錦蓮之財產，而認
          林蘇錦蓮能維持自己之生活。
        四另現金部分，林蘇錦蓮自九十四年二月起開始領老人
          年金，每月三千元，自九十五年七月十四日起改領殘
          障津貼，每月四千元，有林蘇錦蓮之郵政存簿儲金簿
          影本一件在卷可憑，因金額微薄，而林蘇錦蓮平日所
          須之養護、醫療費用龐大，是亦難認林蘇錦蓮領有上
          開津貼即得據以維持生活。
        五綜上所述，林蘇錦蓮確有不能維持生活之情形，兩造
          既為林蘇錦蓮之子女，為林蘇錦蓮之直系血親卑親屬
          ，對林蘇錦蓮即負有扶養之義務。
  （三）本件其次應審酌之重點在於林蘇錦蓮之配偶己○○對於
        林蘇錦蓮是否亦應負扶養之責任？茲析述如下：
        一按夫妻互負扶養之義務，其負扶養義務之順序與直系
          血親卑親屬同；扶養之程度，應按受扶養權利者之需
          要，與負扶養義務者之經濟能力及身分定之；負扶養
          義務者有數人，而其親等同一時，應各依其經濟能力
          分擔義務；因負擔扶養義務而不能維持自己之生活者
          ，免除其義務，但受扶養權利者為直系血親尊親屬或
          配偶時，減輕其義務，民法第一千一百十六條之一前
          段、第一千一百十九條、第一千一百十五條第三項、
          第一千一百十八條分別定有明文。又「民法第一千一
          百十八條規定因負擔扶養義務而不能維持自己生活者
          ，免除其義務，但受扶養權利者為直系血親尊親屬或
          配偶時，減輕其義務。依此規定，直系血親卑親屬因
          負擔扶養義務而不能維持自己生活者，固僅得減輕其
          義務，而不得免除之；惟此係指直系血親卑親屬有能
          力負擔扶養義務而言，倘該直系血親卑親屬並無扶養
          能力，自無該條規定之適用。」，最高法院九十一年
          台上字第一七九八號著有判例。是同理，配偶因負擔
          扶養義務而不能維持自己生活者，固僅得減輕其義務
          ，而不得免除之，惟此係指配偶有能力負擔扶養義務
          而言，倘配偶並無扶養能力，自無該條規定之適用。
        二查本件依據林蘇錦蓮之配偶己○○之財產資料顯示，
          己○○名下有台南市○區○○段一三九七及一三九七
          之一地號二筆土地，惟己○○對於上開土地之持分面
          積不大，總價值亦不高，且共有人眾多，恐難以處分
          以扶養林蘇錦蓮，有土地登記謄本二件在卷可憑，是
          尚難以己○○名下有上開二筆土地即認其有能力扶養
          林蘇錦蓮。
        三又兩造均稱己○○十五年前出賣祖產有得款二千多萬
          元，並以被告丁○○之名義存款，惟該些存款究係由
          何人管理運用，兩造各說各話，難以認定，然經本院
          函查丁○○名下之土地銀行台南分行、華南商業銀行
          東台南分行、萬泰商業銀行東門分行帳戶，該三個帳
          戶之存款餘額均甚低，參以證人己○○亦證稱其於十
          多年前出賣祖產之款項已無所剩（詳見九十七年四月
          三十日言詞辯論筆錄），足見己○○縱使於十五年前
          有出賣祖產得款二千多萬元，目前亦已所剩無幾，難
          以己○○曾出賣祖產得款即認己○○有扶養林蘇錦蓮
          之能力。
        四此外，己○○並無其他財產，亦無工作收入，且己○○已年邁，又罹患肝癌及肝硬化，為兩造所不爭執，
          並有重大傷病證明申請書影本一件為證，己○○本人
          亦須倚靠兩造扶養，堪認己○○並無扶養林蘇錦蓮之
          能力，是本院認己○○應不必支付林蘇錦蓮之扶養費
          。
  （四）又按負扶養義務者有數人而其親等同一時，應各依其經
        濟能力，分擔義務，民法第一千一百十五條第三項定有
        明文，是關於原告及被告甲○○、戊○○、丙○○、丁○○應分擔林蘇錦蓮扶養費之比例，應依兩造各自之經
        濟能力及身分而為適當之酌定。經查：
        一原告為電鍍工人，每月收入約二萬元許，名下有一萬
          多元之存款，一九九六年產汽車一輛，此外並無不動
          產，而被告戊○○沒有工作收入，名下有萬泰銀行之
          存款六千元許，並持有二十二家公司之股票、十一筆
          投資及一九九九年產汽車一輛，此外並無其他不動產
          ；被告丙○○沒有工作收入，沒有存款，亦無不動產
          ；被告丁○○則為南區國稅局台南市分局之約僱人員
          ，每月收入三萬元許，沒有存款，名下有台南市○區
          ○○○段六五二之二一八、六五八之二二一地號土地
          ，及坐落其上同段五一三二建號，門牌號碼：台南市
          ○○街○段一八三巷五號房屋等三筆不動產，應有部
          分均為二分之一，並持有五家公司之股票；被告甲○○於九十五年度則共有薪資收入十九萬元，此外並無
          其他財產等情，經原告乙○○、被告戊○○、丙○○
          、丁○○陳明在卷可按，且為兩造所不爭執，並有本
          院依職權調取乙○○、戊○○、丙○○、丁○○、甲○○之稅務電子閘門財產所得調件明細表在卷可憑。
        二本院參酌上開財產狀況調查結果，認兩造應分擔林蘇
          錦蓮之扶養費比例如下：
          (一)被告丙○○現年四十三歲，方當壯年，難認其毫無
            扶養母親林蘇錦蓮之能力，自不得完全免除其扶養
            林蘇錦蓮之義務，惟本院審酌被告丙○○名下並無
            財產，亦無工作收入，且其罹患子宮肌瘤及貧血，
            身體狀況較為不佳，有診斷證明書一件附卷可稽，
            故認核減被告丙○○應分擔之扶養費比例為六分之
            一為適當。
          (二)被告戊○○、丁○○雖均辯稱無力負擔扶養費，惟
            依被告戊○○之財產資料顯示其名下持有二十二家
            公司之股票及十一筆投資，被告戊○○雖又辯稱其
            名下股票係其配偶吳銘正以其名義買賣，實際上並
            非戊○○本人之財產云云，惟被告戊○○並未舉證
            以實其說，其此部分之抗辯並不足採；又被告丁○○目前每月收入三萬元許，名下尚有三筆不動產，
            並持有五家公司之股票，是以被告戊○○、丁○○
            之上開財產狀況觀之，由渠等分擔林蘇錦蓮之扶養
            費用尚難謂將致渠等難以維持自己生活之情形，是
            渠等辯稱無力負擔林蘇錦蓮之扶養費云云，並不可
            採，是被告戊○○、丁○○、甲○○應與原告共同
            分擔林蘇錦蓮之扶養費六分之五，亦即各自分擔二
            十四分之五。
        三綜上所述，本院認林蘇錦蓮之扶養費用，應由被告丙○○負擔六分之一，由原告及被告甲○○、戊○○、
          丁○○各負擔二十四分之五。
  （五）再按無法律上之原因而受利益，致他人受損害者，應返
        還其利益，民法第一百七十九條前段定有明文。而應分
        擔扶養費用之一方，如因他方代為支付其應分擔之部分
        者，自係無法律上原因而受利益，致他方受有損害，他
        方自得依民法第一百七十九條前段不當得利之規定，請
        求返還代為支付之扶養費用。查本件原告前為林蘇錦蓮
        支付之養護費用係應由兩造共同分擔者，故原告本於不
        當得利之法律關係請求被告給付其前代墊之養護林蘇錦
        蓮之費用，自屬有據。又原告主張其自九十三年八月七
        日起至九十五年八月二十四日止，其陸續支付林蘇錦蓮
        之養護費用共五十九萬四千二百五十四元，為兩造所不
        爭執，並有原告所提出之費用明細表及付款單據在卷可
        按，堪予認定。被告丙○○固辯稱原告有挪用林蘇錦蓮
        每月三千元之老人年金及每月四千元之殘障補助金，惟
        此為原告所否認，被告丙○○亦無法舉證以實其說，其
        此部分之抗辯自不足採。是依前開所述兩造對林蘇錦蓮
        應分擔扶養費之比例計算，原告得向被告丙○○請求給
        付代墊之扶養費九萬九千零四十二元（594,254÷6=
        99,042，元以下四捨五入），得向被告甲○○、被告戊○○、被告丁○○各請求給付代墊之扶養費十二萬三千
        八百零三元（594,254×5/24=123,803，元以下四捨五
        入）。
  （六）又按二人互負債務，而其給付種類相同，並均屆清償期
        者，各得以其債務，與他方之債務，互為抵銷，民法第
        三百三十四條第一項前段定有明文。查本件原告就被告
        戊○○主張其前有為林蘇錦蓮支出部分養護費用共三十
        萬一千零七十三元，以及被告丁○○主張其曾為林蘇錦
        蓮支付大愛護理之家之養護費用二萬二千零三十五元之
        事實，均不予爭執，可認被告戊○○及被告丁○○確有
        支付上開費用。原告固主張被告戊○○、丁○○係以兩
        造父親出賣祖產之所得支付上開費用，並非以戊○○及
        丁○○自己之財產支付云云，惟此為戊○○及丁○○所
        否認，原告並無法舉證以實其說，其此部分之主張自難
        以信為真實。是被告戊○○、丁○○主張以上開渠等為
        林蘇錦蓮所支付之養護費用與所應給付予原告之金額相
        抵銷，為有理由。則依兩造對林蘇錦蓮所應負扶養費比
        例，被告戊○○得向原告請求抵銷之金額為六萬二千七
        百二十四元（301,073×5/24＝62,724，元以下四捨五
        入）；被告丁○○得向原告請求抵銷之金額為四千五百
        九十一元（22,035×5/24＝4,591，元以下四捨五入）
        。
  （七）至被告丁○○另提出原告於九十三年二月十三日所簽收
        三十萬元之收據一紙，主張係原告前向被告丁○○收取
        兩造之母親林蘇錦蓮之醫療費用云云，業經原告否認之
        ，且依該收據之記載，該筆三十萬元款項係用以支付原
        告前付中央洗衣店的債款，且係以原告前對兩造母親林
        蘇錦蓮之欠款四萬二千元抵銷，並另開立萬泰商業銀行
        東門分行支票金額二十五萬八千元予原告，是縱認此收
        據為真實，亦難認與本件原告請求被告丁○○給付原告
        為林蘇錦蓮代墊支出之扶養費用有何關聯，故被告丁○○據以主張與原告請求其給付代墊之扶養費相抵銷，自
        無理由。
  （八）綜上所述，原告得向被告丙○○請求給付代墊之扶養費
        九萬九千零四十二元，向被告甲○○請求給付代墊之扶
        養費十二萬三千八百零三元，向被告戊○○請求代墊之
        扶養費六萬一千零七十九元（123,803-62,724=61,079
        ），向被告丁○○請求給付代墊之扶養費十一萬九千二
        百十二元（123,803-4,591=119,212）。
  （九）從而，原告本於不當得利之法律關係，請求被告甲○○
        給付十一萬八千八百五十元及自起訴狀繕本送達之翌日
        即九十七年四月八日起至清償日止按週年利率百分之五
        計算之利息；及請求被告丁○○、丙○○、戊○○分別
        給付十一萬八千八百五十元、九萬九千零四十二元、六
        萬一千零七十九元，及均自起訴狀繕本送達之翌日即九
        十六年十一月十六日起至清償日止按週年利率百分之五
        計算之利息，為有理由，應予准許，逾此部分之請求，
        則無理由，應予駁回。
七、假執行之宣告：
    本件原告勝訴部分，係所命給付之金額未逾五十萬元之判決
    ，依民事訴訟法第三百八十九條第一項第五款之規定，應依
    職權宣告假執行。
丙、結論：
    本件原告之訴為一部有理由，一部無理由，依民事訴訟法第
    三百八十五條第一項、第七十九條、第八十五條第一項但書
    、第八十七條第一項，判決如主文。
中    華    民    國    97    年    5     月    14    日
                  家事法庭    法   官  葉惠玲
上為正本係照原本作成。
如對本判決上訴須於判決送達後20日內向本院提出上訴狀
中    華    民    國    97    年    5     月    14    日
                              書記官  鄭秀美


司法院資訊處製作；財團法人民間司法改革基金會備份。
